---
title: "Анализ продаж розничных магазинов"
author: "Tikhon Mukha"
date: "26 04 2020"
output:
  html_document:
    toc: yes
    toc_float: yes
---

```{r setup, include=FALSE}
knitr::opts_chunk$set(echo = TRUE)
library(dplyr)
library(data.table)
library(ggplot2)
```

## Постановка задачи

Есть массив данных с информацией о продажах розничных магазинов за два временных периода, собранный в один датасет.
```{r echo=FALSE}
sales <- fread("sale_analyse.csv", stringsAsFactors = T, dec = ",")
```

Датасет содержит `r nrow(sales)` записи о продажах от `r nlevels(sales$Магазин)` магазинов. Этими магазинами являются: `r levels(sales$Магазин)`.

Всего в датасете `r ncol(sales)` столбец: `r colnames(sales)`

С использованием предоставленных данных нужно подготовить отчет по:

1. анализу продаж по категориям;
2. анализу продаж по временным периодам;
3. анализу продаж по магазинам;
4. анализу продаж товарных категорий "Пельмени" и "Вареники".

## Преобразование данных

Датасет содержит некоторые проблемные места, такие как незаполненные столбцы, неверно определнные типы данных, содержание в записях лишних символов (пробелы, звездочки). Поэтому перед началом работы нужно провести ряд преобразований, которые повысят удобство обрабоки данных:

  + убираем лишний столбец "Наименование". В датасете два столбца с таким названием, при этом в одном из них перечислены SKU (stock keeping units), а другой столбец - пустой, его и нужно удалить;
  + преобразуем столбцы, содержащие уникальный id поставщика товара и артикул товара, из целочисленных переменных в факторные. Это необходимо для корректной работы с данными;
  + оставшийся столбец Наименование содержит в названиях некоторых SKU лишние символы: звездочки (*) и пробелы. За счет этого группировка данных по SKU может быть выполнена некорректно, так как, например, SKU с названиями "лосось соленый" и "лосось \* соленый" будут восприниматься как разные группы, поэтому данные символы нужно удалить из всех записей этого столбца;
  + также все записи по магазину "AUCHAN.UA-MAG" следует удалить, так как никакой информации о продажах по этому магазину не предоставлено;
  + добавим новые столбцы: "Доля рынка" = Товарооборот единицы / Общий товарооборот, "Товарные запасы" = Количество товаров * Тариф закупки;
  + переименуем некоторые столбцы для удобства обращения к ним.
  
Подобные проблемы достаточно часто возникают при выгрузке файлов из различных баз данных.

```{r, echo=FALSE, include=FALSE}
# Убираем лишний столбец Наименование
sales <- sales[,-6]

# Преобразуем некоторые целочисленные переменные в факторные
sales$`Основной поставщик` <- as.factor(sales$`Основной поставщик`)
sales$Артикул <- as.factor(sales$Артикул)

# Убираем лишние символы * и пробелы из столбца Наименование
sales$Наименование <- as.character(sales$Наименование)
s <- as.matrix(sales$Наименование)
s <- apply(s, 1, function(x) ifelse(grep("*", x)==1, gsub("[*]", " ",x), x))
s <- trimws(s, which = c("right"))
s <- trimws(s, which = c("left"))
s <- as.data.frame(s)
colnames(s) <- "Наименование"
sales <- cbind(sales, s)
sales <- sales[,-8]
sales <- sales[,c(1:7,20,8:19)]

# Преобразование в dplyr
sales_dp <- as_tibble(sales)
sales_dp <- sales_dp %>% 
  filter(Магазин != "AUCHAN.UA-MAG") %>%
  mutate("Доля_рынка" = `Товарооборот с НДС (грн.)`/sum(`Товарооборот с НДС (грн.)`,
                                                        na.rm = T)*100,
         "Товарные_запасы" = `Количество товаров (шт.)` * `Тариф закупки (грн.)`) %>% 
  rename("Номенклатура" = `Название уровня номенклатуры`, 
         "Упаковка" = `Формат упаковки`,
         "Поставщик" = `Основной поставщик`,
         "Артикул GICA" = `Статус артикула в GICA`)
```

После всех преобразований мы получаем пригодный к работе датасет,

```{r, echo=FALSE}
sales_dp
```

который содержит `r ncol(sales_dp)` столбца с `r nrow(sales_dp)` записями.

## Анализ данных
### 1. Анализ продаж по категориям

Датасет содержит `r nlevels(sales_dp$Номенклатура)` товарных категорий. Анализировать такое большое количество категорий довольно трудно и не имеет особого смысла, поэтому для анализа будут определяться 10 ведущих категорий по определенному показателю.

Сперва следует оценить категории по товарообороту:

```{r, echo=FALSE}
# Категории с наибольшим товарооборотом
sales_dp %>% 
  group_by(Номенклатура) %>% 
  summarise("Товарооборот_млн_грн" = sum(`Товарооборот с НДС (грн.)`, na.rm = T) / 1000,
            "Количество_продаж" = n(), 
            "Доля_рынка" = sum(Доля_рынка, na.rm = T),
            "Средняя_маржа_%" = mean(`Маржа FIFO`, na.rm = T) * 100) %>% 
  arrange(desc(Товарооборот_млн_грн)) %>% 
  head(10) %>% 
  knitr::kable(caption = "Категории с наибольшим товарооборотом",digits = c(0,2,0,2,2))
```

```{r, echo=FALSE, fig.align='center'}
sales_dp_cat <- sales_dp %>% 
  group_by(Номенклатура) %>% 
  summarise("Товарооборот_млн_грн" = sum(`Товарооборот с НДС (грн.)`, na.rm = T) / 1000,
            "Количество_продаж" = n(), 
            "Доля_рынка" = sum(Доля_рынка, na.rm = T),
            "Средняя_маржа_%" = mean(`Маржа FIFO`, na.rm = T) * 100) %>% 
  arrange(desc(Товарооборот_млн_грн)) %>% 
  head(10)

sales_dp_cat$Номенклатура <- reorder(sales_dp_cat$Номенклатура, sales_dp_cat$Товарооборот_млн_грн, fun = max)

ggplot(sales_dp_cat, aes(x = Номенклатура, y = Товарооборот_млн_грн, fill = Товарооборот_млн_грн))+
  geom_col()+
  xlab("Товарные категории")+
  ylab("Товарооборот (млн. грн.)")+
  labs(fill = "Товарооборот (млн. грн.)")+
  ggtitle("Топ-10 категорий по товарообороту")+
  theme(axis.text.x = element_text(angle = 45, hjust = 1, vjust = 1, size = rel(0.7)))
```

Среди 10 категорий с наибольшим товарооборотом выделяется "Рыба речная", опережающая ближайшего преследователя "Лосось соленый кусковой" более чем в 2 раза. Можно, предположить, что данная категория пользуется наибольшим спросом у потребителей. Однако для точной оценки следует знать также и количество произведенных продаж.

При оценке категорий по количеству продаж

```{r, echo=FALSE}
# Наиболее продаваемые категории
sales_dp %>% 
  group_by(Номенклатура) %>% 
  summarise("Количество_продаж" = n(), 
            "Товарооборот_млн_грн" = sum(`Товарооборот с НДС (грн.)`, na.rm = T) / 1000,
            "Доля_рынка" = sum(Доля_рынка, na.rm = T),
            "Средняя_маржа_%" = mean(`Маржа FIFO`, na.rm = T) * 100) %>% 
  arrange(desc(Количество_продаж)) %>% 
  head(10) %>% 
  knitr::kable(caption = "Наиболее продаваемые категории",digits = c(0,0,2,2,2))
```

```{r, echo=FALSE, fig.align='center'}
sales_dp_sal <- sales_dp %>% 
  group_by(Номенклатура) %>% 
  summarise("Количество_продаж" = n(), 
            "Товарооборот_млн_грн" = sum(`Товарооборот с НДС (грн.)`, na.rm = T) / 1000,
            "Доля_рынка" = sum(Доля_рынка, na.rm = T),
            "Средняя_маржа_%" = mean(`Маржа FIFO`, na.rm = T) * 100) %>% 
  arrange(desc(Количество_продаж)) %>% 
  head(10)

sales_dp_sal$Номенклатура <- reorder(sales_dp_sal$Номенклатура, sales_dp_sal$Количество_продаж, fun = max)

ggplot(sales_dp_sal, aes(x = Номенклатура, y = Количество_продаж, fill = Количество_продаж))+
  geom_col()+
  xlab("Товарные категории")+
  ylab("Количество продаж")+
  labs(fill = "Количество продаж")+
  ggtitle("Топ-10 категорий по количеству продаж")+
  theme(axis.text.x = element_text(angle = 40, hjust = 1, vjust = 1, size = rel(0.85)))
```

становится очевидно, что, хотя "Рыба речная" и входит в топ-10 по этому показателю, категория находится на последнем месте, уступая лидеру - "Мороженое батончик для взрослых" практически в 2 раза. При этом разрыв между топами по показателю количества продаж не такой большой, как по товарообороту, из чего можно сделать вывод о том, что лидерство категорий по товарообороту обеспечивается не столько за счет количества продаж, сколько за счет их маржинальности:

```{r, echo=FALSE}
# Наиболее маржинальные категории
sales_dp %>% 
  group_by(Номенклатура) %>% 
  summarise("Средняя_маржа_%" = mean(`Маржа FIFO`, na.rm = T) * 100,
            "Количество_продаж" = n(), 
            "Товарооборот_млн_грн" = sum(`Товарооборот с НДС (грн.)`, na.rm = T) / 1000,
            "Доля_рынка" = sum(Доля_рынка, na.rm = T)) %>% 
  arrange(desc(`Средняя_маржа_%`)) %>% 
  head(10) %>% 
  knitr::kable(caption = "Наиболее маржинальные категории",digits = c(0,2,0,2,2))
```

```{r, echo=FALSE, fig.align='center'}
sales_dp_mar <- sales_dp %>% 
  group_by(Номенклатура) %>% 
  summarise("Средняя_маржа_%" = mean(`Маржа FIFO`, na.rm = T) * 100,
    "Количество_продаж" = n(), 
            "Товарооборот_млн_грн" = sum(`Товарооборот с НДС (грн.)`, na.rm = T) / 1000,
            "Доля_рынка" = sum(Доля_рынка, na.rm = T)) %>% 
  arrange(desc(`Средняя_маржа_%`)) %>% 
  head(10)

sales_dp_mar$Номенклатура <- reorder(sales_dp_mar$Номенклатура, sales_dp_mar$`Средняя_маржа_%`, fun = max)

ggplot(sales_dp_mar, aes(x = Номенклатура, y = `Средняя_маржа_%`, fill = `Средняя_маржа_%`))+
  geom_col()+
  xlab("Товарные категории")+
  ylab("Средняя маржинальность, %")+
  labs(fill = "Средняя маржинальность, %")+
  ggtitle("Топ-10 категорий по средней маржинальности")+
  theme(axis.text.x = element_text(angle = 40, hjust = 1, vjust = 1, size = rel(0.85)))
```

при оценке маржинальности используется показатель медианной маржи. Это делается с целью исключения влияния на результаты "выбросов" - значений, которые сильно отличаются от остальных в столбце (сильно больше или сильно меньше других). Здесь можно заметить, что "Рыба речная" находится на 9 месте, что подтверждает тот факт, что ее лидерство по товарообороту обеспечивается за счет высокой маржинальности. Также в этом рейтинге четвертое место занимает "Рыба стейки прилавок", которая по товарообороту находится на 3 месте, а поколичеству продаж не входит в топ-10.
Чтобы наверняка убедиться в предположении об обратной зависимости между маржинальностью категории и количеством продаж в ней, следует провести корреляционный тест:

```{r, echo=FALSE}
#Корреляционный тест
sales_dp_cor <- sales_dp %>% 
  group_by(Номенклатура) %>% 
  summarise("Средняя_маржа_%" = mean(`Маржа FIFO`, na.rm = T) * 100,
            "Количество_продаж" = n()) %>% 
  arrange(desc(`Средняя_маржа_%`))

cor.test(sales_dp_cor$`Средняя_маржа_%`, sales_dp_cor$Количество_продаж)
```

коэффициент корреляции равен 0.06, что говорит об отсутствии взаимосвязи между маржинальностью и количеством продаж, если учитывать все имеющиеся товарные категории. При этом для 10 наиболее маржинальных товарных категорий:

```{r, echo=FALSE}
#Корреляционный тест для топ-10
sales_dp_cor <- sales_dp %>% 
  group_by(Номенклатура) %>% 
  summarise("Средняя_маржа_%" = mean(`Маржа FIFO`, na.rm = T) * 100,
            "Количество_продаж" = n()) %>% 
  arrange(desc(`Средняя_маржа_%`)) %>% 
  head(10)

cor.test(sales_dp_cor$`Средняя_маржа_%`, sales_dp_cor$Количество_продаж)
```

коэффициент корреляции равен -0.42, что говорит о наличии, по крайней мере для топ-10 категорий, определенной обратной зависимости, которая, однако, не является сильной. Потому предположение об обратной зависимости между маржинальностью категори и количеством продаж в ней можно считать неподтвержденным.

### 2. Анализ продаж по периодам

Данные о продажах доступны по двум периодам: `r levels(sales_dp$Период)`.

```{r, echo=FALSE}
sales_dp %>% 
  group_by(Период) %>% 
  summarise("Товарооборот_грн" = sum(`Товарооборот с НДС (грн.)`, 
                                     na.rm = T)) %>% 
  arrange(desc(Товарооборот_грн)) %>% 
  knitr::kable(digits = c(0,2,0,2))
```

```{r, echo=FALSE, fig.align='center'}
sales_dp_per <- sales_dp %>% 
  group_by(Период) %>% 
  summarise("Товарооборот_грн" = sum(`Товарооборот с НДС (грн.)`, 
                                     na.rm = T)) %>% 
  arrange(desc(Товарооборот_грн))

sales_dp_per$Период <- reorder(sales_dp_per$Период, sales_dp_per$Товарооборот_грн, fun = max)

ggplot(sales_dp_per, aes(x = Период, y = Товарооборот_грн, fill = Период))+
  geom_col(width = 0.5)+
  xlab("Период")+
  ylab("Товарооборот (грн.)")+
  labs(fill = "Период")+
  ggtitle("Сравнение по периодам")+
  theme(axis.text.x = element_text(angle = 40, hjust = 1, vjust = 1, size = rel(0.85)))
```

Прирост товарооборота составляет 85%, что говорит об увеличении покупательской способности клиентов. По имеющимся данным сложно определить, каковы предпосылки такого роста, но можно предположить, что позитивная динамика обеспечивается ростом доходов населения, эффективностью проводимой маркетинговой политики магазинов, улучшению организации выкладок товаров.

### 3. Анализ продаж по магазинам

```{r, echo=FALSE}
# Продажи по магазинам
sales_dp %>% 
  group_by(Магазин) %>% 
  summarise("Товарооборот_грн" = sum(`Товарооборот с НДС (грн.)`, 
                                                 na.rm = T),
            "Доля_рынка" = sum(Доля_рынка, na.rm = T)) %>% 
  arrange(desc(Товарооборот_грн)) %>% 
  knitr::kable(digits = c(0,2,2))
```

```{r, echo=FALSE, fig.align='center'}
sales_dp_shop <- sales_dp %>% 
  group_by(Магазин) %>% 
  summarise("Товарооборот_грн" = sum(`Товарооборот с НДС (грн.)`, 
                                     na.rm = T),
            "Доля_рынка" = sum(Доля_рынка, na.rm = T)) %>% 
  arrange(desc(Товарооборот_грн))

sales_dp_shop$Доля_рынка <- round(sales_dp_shop$Доля_рынка, digits = 2)
sales_dp_shop$Кумулятивная_доля <- cumsum(sales_dp_shop$Доля_рынка)
sales_dp_shop$ymin <- c(0, head(sales_dp_shop$Кумулятивная_доля, n=-1))
sales_dp_shop$labelPosition <- (sales_dp_shop$Кумулятивная_доля + sales_dp_shop$ymin) / 2
sales_dp_shop$label <- paste0(sales_dp_shop$Магазин, "\n Доля: ", sales_dp_shop$Доля_рынка, "%")

ggplot(sales_dp_shop, aes(ymax=Кумулятивная_доля, ymin=ymin, xmax=4, xmin=3, fill=Магазин)) +
  geom_rect() +
  geom_text( x=2, aes(y=labelPosition, label=label, color=Магазин), size=2.5) + # x here controls label position (inner / outer)
  coord_polar(theta="y") +
  xlim(c(-1, 4)) +
  theme_void() +
  ggtitle("Доли магазинов в совокупном товарообороте")+
  theme(legend.position = "none")
```

В разрезе магазинов наибольшую долю рынка (`r max(sales_dp_shop$Доля_рынка)`%) имеет `r as.vector(sales_dp_shop$Магазин[which.max(sales_dp_shop$Доля_рынка)])`, то есть практически 3/4 товарооборота обеспечивается одним магазином из пяти представленных. Данный показатель может являться результатом наилучшего географического расположения магазина, эффективной организации торгового пространства, грамотной работы персонала.

### 4. Анализ продаж товарных категорий "Пельмени" и "Вареники"

```{r, echo=FALSE, include=FALSE}
sales_dt <- data.table(sales_dp)
sales_dt[, Номенклатура := as.character(Номенклатура)]
sales_dt_v <- sales_dt[Номенклатура == "ВАРЕНИКИ",]
sales_dt_p <- sales_dt[Номенклатура == "ПЕЛЬМЕНІ",]
sales_dp_pv <- as_tibble(rbind(sales_dt_p, sales_dt_v))
sales_dp_v <- as_tibble(sales_dt_v)
sales_dp_p <- as_tibble(sales_dt_p)
sales_dp_pv <- mutate_each(sales_dp_pv, funs(as.factor(.)), Номенклатура)
sales_dp_v <- mutate_each(sales_dp_v, funs(as.factor(.)), Номенклатура)
sales_dp_p <- mutate_each(sales_dp_p, funs(as.factor(.)), Номенклатура)
```

```{r, echo=FALSE}
sales_dp_pv %>% 
  group_by(Номенклатура) %>% 
  summarise("Товарооборот_грн" = sum(`Товарооборот с НДС (грн.)`, 
                                     na.rm = T),
            "Доля_рынка" = sum(Доля_рынка, na.rm = T),
            "Количество_продаж" = n(),
            "Средняя_маржа_%" = mean(`Маржа FIFO`, na.rm = T) * 100) %>%
  arrange(desc(Товарооборот_грн)) %>% 
  knitr::kable(caption = "Сравнение категорий",digits = c(0,2,2,2,2))
```

```{r, echo=FALSE, fig.align='center'}
sales_dp_pv_d <- sales_dp_pv %>% 
  group_by(Номенклатура) %>% 
  summarise("Товарооборот_грн" = sum(`Товарооборот с НДС (грн.)`, 
                                     na.rm = T),
            "Доля_рынка" = sum(Доля_рынка, na.rm = T),
            "Количество_продаж" = n(),
            "Средняя_маржа_%" = mean(`Маржа FIFO`, na.rm = T) * 100) %>%
  arrange(desc(Товарооборот_грн))

ggplot(sales_dp_pv_d, aes(x = Номенклатура, y = Товарооборот_грн, fill = Номенклатура))+
  geom_col(width = 0.5)+
  xlab("Категории")+
  ylab("Товарооборот (грн.)")+
  labs(fill = "Категории")+
  ggtitle("Сравнение категорий")+
  theme(axis.text.x = element_text(angle = 40, hjust = 1, vjust = 1, size = rel(0.85)))
```

Пельмени занимают долю рынка в 3.24%. Это практически в 4 раза больше, чем доля рынка, занимаемая Варениками. Маржинальность данных категорий практически равна, поэтому нельзя сказать, что продажи Вареников значительно уступают продажам Пельменей за счет дороговизны первых. Здесь следует рассматривать, скорее, потребительские предпочтения.

```{r, echo=FALSE}
sales_dp_p %>% 
  group_by(Номенклатура, Наименование) %>% 
  summarise("Товарооборот_грн" = sum(`Товарооборот с НДС (грн.)`, 
                                     na.rm = T),
            "Доля_рынка" = sum(Доля_рынка, na.rm = T)) %>%
  arrange(desc(Товарооборот_грн)) %>% 
  top_n(10, Доля_рынка) %>% 
  knitr::kable(caption = "Топ-10 товаров в категории Пельмени",digits = c(0,0,2,2))
```

```{r, echo=FALSE, fig.align='center'}
sales_dp_p_d <- sales_dp_p %>% 
  group_by(Номенклатура, Наименование) %>% 
  summarise("Товарооборот_грн" = sum(`Товарооборот с НДС (грн.)`, 
                                     na.rm = T),
            "Доля_рынка" = sum(Доля_рынка, na.rm = T)) %>%
  arrange(desc(Товарооборот_грн)) %>% 
  top_n(10, Доля_рынка)

sales_dp_p_d$Наименование <- reorder(sales_dp_p_d$Наименование, sales_dp_p_d$Товарооборот_грн, fun = max)

ggplot(sales_dp_p_d, aes(x = Наименование, y = Товарооборот_грн, fill = Товарооборот_грн))+
  geom_col()+
  xlab("Наименования")+
  ylab("Товарооборот (грн.)")+
  labs(fill = "Товарооборот (грн.)")+
  ggtitle("Топ-10 товаров в категории Пельмени")+
  theme(axis.text.x = element_text(angle = 40, hjust = 1, vjust = 1, size = rel(0.7)))
```

В категории Пельмени лидерство со значительным перевесом удерживают "Пельмени фирменные ЕКСК (Б/СОИ) 800", практически в 2 раза опережая ближайшего конкурента. В целом в топ-10 по категории визуально явно выделяются 4 группы: к первой можно отнести лидера; 2-3 места образуют вторую группу; 4-5 места образуют третью группу; оставшиеся позиции с 6 по 10 образуют четвертую группу.

```{r, echo=FALSE}
sales_dp_v %>% 
  group_by(Номенклатура, Наименование) %>% 
  summarise("Товарооборот_грн" = sum(`Товарооборот с НДС (грн.)`, 
                                     na.rm = T),
            "Доля_рынка" = sum(Доля_рынка, na.rm = T)) %>%
  arrange(desc(Товарооборот_грн)) %>% 
  top_n(10, Доля_рынка) %>% 
  knitr::kable(digits = c(0,0,2,2))
```

```{r, echo=FALSE, fig.align='center'}
sales_dp_v_d <- sales_dp_v %>% 
  group_by(Номенклатура, Наименование) %>% 
  summarise("Товарооборот_грн" = sum(`Товарооборот с НДС (грн.)`, 
                                     na.rm = T),
            "Доля_рынка" = sum(Доля_рынка, na.rm = T)) %>%
  arrange(desc(Товарооборот_грн)) %>% 
  top_n(10, Доля_рынка)

sales_dp_v_d$Наименование <- reorder(sales_dp_v_d$Наименование, sales_dp_v_d$Товарооборот_грн, fun = max)

ggplot(sales_dp_v_d, aes(x = Наименование, y = Товарооборот_грн, fill = Товарооборот_грн))+
  geom_col()+
  xlab("Наименования")+
  ylab("Товарооборот (грн.)")+
  labs(fill = "Товарооборот (грн.)")+
  ggtitle("Топ-10 товаров в категории Вареники")+
  theme(axis.text.x = element_text(angle = 45, hjust = 1, vjust = 1, size = rel(0.7)))
```

В категории Вареники все более однозначно. Лидер "Вареники картошка и грибы 0.8" более чем в 2 раза опережает ближайшего конкурента, позиции с 3 по 10 имеют небольшие разрывы в товарообороте между собой. Это говорит о потребительских предпочтениях в пользу, скорее, одной конкретной товарной позиции.

## Выводы

Суммируя все итоги, можно сделать краткие выводы по каждому вопросу:

1. Категория "Рыба речная" является явным фаворитом по товарообороту среди всех категорий. При этом по количеству продаж она занимает только 10 место из 10 лидеров по этому показателю. Ее лидерство в товарообороте обосновывается, по большей степени, высокой маржинальностью категории. При этом явная связь между количеством продаж и маржинальностью категорий не обнаружена.
2. За наблюдаемые периоды установлен практически двукратный рост товарооборота. 
3. Наибольшую долю рынка среди всех магазинов имеет `r as.vector(sales_dp_shop$Магазин[which.max(sales_dp_shop$Доля_рынка)])`, что говорит о высокой эффективности работы данного магазина.
4. Категория "Вареники" сильно уступает категории "Пельмени", что, в связи с приблизительно равным уровнем маржинальности в обеих категориях, вызвано, скорее, потребительскими предпочтениями.

По всем вопросам обращайтесь на почту <tikhonmukha1998@gmail.com>.